臺灣高等法院臺中分院民事判決
110年度勞再字第3號
再審原告    賀姿華  
再審被告    梁家茜  
            梁愛月  
            梁家偉  
            賴清祥  
上列當事人間請求解除僱傭關係等事件，再審原告對於中華民國
109年12月30日本院107年度勞上字第48號確定判決，提起再審之
訴，並為訴之追加，本院判決如下：
    主  文
再審之訴及追加之訴均駁回。
再審及追加之訴訟費用由再審原告負擔。
    事實及理由
一、按再審之訴顯無再審理由者，得不經言詞辯論，以判決駁回
    之，民事訴訟法第502 條第2 項定有明文。又再審之訴，應
    於30日之不變期間內提起；前項期間，自判決確定時起算，
    判決於送達前確定者，自送達時起算；其再審之理由發生或
    知悉在後者，均自知悉時起算，民事訴訟法第500條第1項、
    第2項前段亦定有明文。本件再審原告對再審被告提起解除
    僱傭關係等事件，經本院於民國109年12月30日107年度勞上
    字第48號判決（下稱原確定判決）駁回，再審原告不服提起
    上訴，經最高法院於110年9月16日110年度台上字第2184號
    民事裁定駁回上訴確定，再審原告於同年10月12日提起本件
    再審之訴（本院卷第3頁)，並未逾30日之法定不變期間，先
    予敘明。
二、再審原告主張：
  ㈠原確定判決有下列適用法規錯誤、判決理由與主文矛盾之 
    情形：
　⒈訴外人賴水生與再審原告及再審原告3名子女賴政豪、賴玟怡
    、賴政威（以下稱賴政豪等3人）於92年1月12日成立死因贈
    與契約（下稱系爭死因贈與契約），將遺產贈與賴政豪等3
    人，賴水生於108年12月20日死亡，依系爭死因贈與契約，
    賴曾香彩、賴清祥、賴雪如、賴雪玉名下資產均為再審原告
    與賴政豪等3人所有，賴政豪等3人並於成年後之110年2月5
    日同意由再審原告受領賴水生之全部遺產，發生追認系爭死
    因贈與契約於92年1月12日成立、於108年12月20日生效，原
    確定判決卻未審酌當時存在之證據，消極不適用民法第81條
    第1項限制行為能力人承認權規定（本院卷第45頁）之違誤
    。
  ⒉另案即本院107年度上字第436號、臺灣臺中地方法院（下稱
    臺中地院）108年度中簡字第1997號、108年度簡上字第311
    號等民事判決，皆已認定系爭死因贈與契約於92年1月12日
    已發生效力、賴清祥有違反99年4月6日切結書之約定、及賴
    清祥有分別簽立99年5月5日切結書暨贈與書、99年5月5日貳
    之1切結書（下稱系爭協議書）之事實（本院卷第54頁），
    原確定判決卻未探求賴清祥99年5月5日貳、貳之1簽立上開
    協議書真意、即「條件成就即轉成賴清祥與其間之債權讓與
    」（本院卷第50頁）為裁判基礎，違反最高法院105年度台
    上字第595號民事判決意旨（本院卷第55頁）關於兩造就其
    意思表示真意有爭執時之探求，逕認系爭協議書不包括再審
    原告當然取得立中大飯店之經營權（本院卷第45頁），顯有
    違誤。
  ㈡又賴政豪等3人於110年2月5日同意由再審原告受領賴水生的
    遺贈物，此3個有力證據，再審原告於原確定判決訴訟程序
    中並未提出，為足以影響原確定判決之重要證物；且原確定
    判決亦漏未斟酌上開協議書、2家（立中大飯店、黎安商旅
    ）股東同意書、105年8月23、27日櫃檯錄音、105年9月9日
    車內錄音、台中文心路郵局1102、1103之存證信函等證據(
    本院卷第53頁)，及本院107年度上字第376號、107年度勞上
    字第48號、臺中地院108年度中簡字第3045號、109年度簡上
    字第179號等民事判決，而此等證物如經斟酌，必可受較有
    利之判決，是原確定判決亦有同法第496條第1項第13款、第
    497條規定之再審事由。
　㈢原確定判決有民事訴訟法第496條第1項第1款適用法規顯有錯
    誤、第2款判決理由與主文顯有矛盾、第13款當事人發現未
    經斟酌之證物或得使用該證物、同法第497條足影響於判決
    之重要證物漏未斟酌之再審事由存在，爰提起本件再審之訴
    ，並聲明：⒈原確定判決廢棄。⒉再審被告梁家茜、梁愛月、
    梁家偉應給付再審被告賴清祥或立中大飯店有限公司（下稱
    立中大飯店）新臺幣（下同）156,377元，並由再審原告代
    位受領，及自105年9月9日起至清償日止，按年息百分之5計
    算之利息。⒊命立中大飯店負責人賴清祥（或第3 人）應將
    中大飯店經營權移轉予再審原告。⒋命賴清祥應解除梁家茜
    與立中大飯店之僱傭關係，梁家茜應返還（98年1月23日至
    判決日）不當得利薪資（每月24,553元）給賴清祥或立中大
    飯店，並由再審原告代位受領，及自起訴狀繕本送達翌日起
    ，均至清償日止，按年息百分之5計算之利息，及禁止梁家
    茜至立中大飯店、黎安商旅有限公司（下稱黎安商旅）繼續
    任職及出入。⒌梁愛月應給付賴清祥或立中大飯店有限公司2
    8,416元，由再審原告代位受領，及自起訴狀繕本送達翌日
    起至清償日止，按年息百分之5計算之利息。⒍梁家茜應給付
    賴清祥或立中大飯店有限公司10,556元由再審原告代位受領
    ，及自104年1月1日起至清償日止，桉年息百分之5計算之利
    息（本院卷第3至4頁）。　　　
三、按再審之訴顯無再審理由者，得不經言詞辯論，以判決駁回
    之，民事訴訟法第502 條第2 項定有明文。本件未經言詞辯
    論，再審被告之聲明陳述。
四、得心證之理由：
  ㈠再審原告主張原確定判決有民事訴訟法第496條第1項第1款規
    定之再審事由，為無理由：
　⒈按確定判決適用法規顯有錯誤者，得以再審之訴對之聲明不
    服，民事訴訟法第496條第1項第1款固有明文。惟所謂「適
    用法規顯有錯誤，係指裁判所適用之法規顯然不合於法律規
    定，或與司法院現尚有效及大法官會議之解釋，或本院現尚
    有效之判例顯有違反，或消極的不適用法規顯然影響裁判者
    而言，並不包括裁判理由矛盾、理由不備、取捨證據失當、
    調查證據欠周、漏未斟酌證據、認定事實錯誤及在學說上諸
    說併存致發生法律上見解歧異等情形在內（最高法院104年
    度台聲字第1206號、100年度台再字第33號民事裁判意旨參
    照）。
  ⒉本件再審原告主張原確定判決有民事訴訟法第496條第1項第
    1款之再審事由，無非係以原確定判決再審被告賴清祥分別
    簽立系爭協議書，應以再審原告及賴清祥間所為意思表示之
    真意為裁判基礎，且歷審判決均認定賴清祥違反系爭協議書
    之約定，賴政豪等3人同意由再審原告受領賴水生之全部遺
    產，故再審被告因賴水生借名登記之財產均為再審原告所有
    ，原確定判決違背民法第81條第1項規定，及最高法院105年
    度台上字第595號民事判決意旨，自有適用法規顯有錯誤等
    語。惟核再審原告所指均屬原確定判決取捨證據、認定事實
    之問題，揆諸前開判決意旨，認定事實、證據取捨錯誤，自
    不生適用法規顯有錯誤問題；且事實審法院認定事實錯誤、
    調查證據欠周或判決不備理由，雖得於判決確定前據為提起
    上訴之理由，究與適用法規顯有錯誤有別，當事人不得據以
    提起再審之訴（最高法院80年度台再字第64號民事判決要旨
    參照），是再審原告此部分主張亦不能認符合民事訴訟法第
    496條第1項第1款所謂適用法規顯有錯誤之要件。又再審原
    告主張原確定判決判決理由不備（見本院卷第89頁），依上
    開說明，亦均非適用法規顯有錯誤。故再審原告主張原確定
    判決有民事訴訟法第496條第1項第1款適用法規顯有錯誤之
    再審事由云云，均無可採。
　㈡再審原告主張原確定判決有民事訴訟法第496條第1項第2款之
    再審事由部分：
 　 按民事訴訟法第496條第1項第2款所謂：判決理由與主文顯
    有矛盾，係指判決依據當事人主張之事實，認定其請求或對
    造抗辯為有理由或無理由，而於主文為相反之諭示，且其矛
    盾為顯然者而言。茲確定判決於理由項下，認定再審原告對
    於再審被告部分之上訴，為無理由，而於主文諭示駁回再審
    原告此部分之上訴。依上說明，並無判決理由與主文顯有矛
    盾之情形(最高法院80年台再字第130號民事判決意旨參照)
    。原確定判決並無任何判決理由與主文顯有矛盾之處，再審
    原告亦未指明原確定判決有何判決理由與主文矛盾之處，其
    主張原確定判決有民事訴訟法第496條第1項第2款之再審事
    由云云，自無足採。　
  ㈢再審原告主張原確定判決有民事訴訟法第496條第1項第13款
    規定之再審事由，為無理由：
　⒈按當事人發現未經斟酌之證物或得使用該證物者，如經斟酌
    可受較有利益之裁判者，得以再審之訴對於確定終局判決聲
    明不服。但當事人已依上訴主張其事由或知其事由而不為主
    張者，不在此限，民事訴訟法第496條第1項第13款定有明文
    。所謂當事人發見未經斟酌之證物或得使用該證物，係指在
    前訴訟程序不知有該證物，現始知之，或雖知有此而不能使
    用，現始得使用者而言（最高法院32年上字第1247號民事判
    決意旨參照）。若在前訴訟程序事實審言詞辯論終結前尚未
    存在之證物，即無所謂發現或得使用新證物可言（最高法院
    29年上字第1005號民事判決意旨參照）。又前訴訟程序事實
    審言詞辯論終結前已經存在之證物，當事人不知有此致未斟
    酌現始知之，或知有該證物之存在而因當時未能檢出致不得
    使用，嗣後檢出之該證物，固可稱之為同法第496條第1項第
    13款所定得使用未經斟酌之證物，惟必須當事人在客觀上確
    不知該證物存在致未斟酌現始知之，或依當時情形有不能檢
    出該證物者始足當之，倘按其情狀依一般社會之通念，尚非
    不知該證物或不能檢出或命第三人提出者，均無該條款規定
    之適用。且當事人以發現得使用未經斟酌之證物為再審理由
    者，並應就其在前訴訟程序不能使用之事實，依同法第277
    條前段規定負舉證責任（最高法院98年度台上字第1258號民
    事判決意旨參照）。
　⒉查再審原告自陳系爭死因贈與契約，係其與賴水生於92年1月
    12日所簽立；又99年4月6日切結書、99年5月5日切結書暨贈
    與書、99年5月5日貳之1切結書，為其與賴清祥間之協議，
    則再審原告於前訴訟程序自無不知上開證物存在或不能使用
    之客觀情事，且再審原告復未證明其在前訴訟程序有不能使
    用上開證物之情形。另賴政豪等3人於110年2月5日同意由再
    審原告受領賴水生的遺贈物，乃原確定判決之後所發生之事
    實；而本院107年度上字第376號、107年度勞上字第48號、
    臺中地院108年度中簡字第3045號、109年度簡上字第179號
    等民事判決，性質上亦非證物。則依前開說明可知，再審原
    告以前詞主張原確定判決有同法496條第1項第13款規定之再
    審事由，亦顯無理由。
  ㈣再審原告主張原確定判決有民事訴訟法第497條規定之再審事
    由，為不合法：
　　復按當事人對於確定判決得以就足影響判決之重要證物漏未
    斟酌為由，提起再審之訴者，依民事訴訟法第497條之規定
    ，以依同法第466條不得上訴於第三審法院之事件為限(最高
    法院70年度台抗字第275號民事裁判意旨參照），查原確定
    判決之本案訴訟標的價額為1,740萬5,489元（本院卷第87頁
    ），並曾經再審原告上訴第三審後，因逾期未繳裁判費及委
    任律師為其訴訟代理人，而經最高法院以其上訴不合法為由
    ，以110年度台上第2184號民事裁定駁回其上訴。原確定判
    決既為依法得上訴第三審法院之事件，自無民事訴訟法第49
    7 條規定之適用。從而，再審原告主張原確定判決有民事訴
    訟法第497 條規定之再審事由，提起本件再審，為不合法。
  ㈤末按再審之訴，形式上雖為另一程序之新開，但實質上則為
    前訴訟程序之再開及續行。故再審之訴為有理由者，為前訴
    訟程序之再開，當事人固得依民事訴訟法第255 條、第446 
    條第1 項規定為訴之追加、變更，惟再審之訴為不合法或無
    理由者，前訴訟程序既未再開，自不許當事人為訴之追加、
    變更，最高法院107年度台抗字第41號、109 年度台抗字第5
    58 號民事裁判意旨可資參照。本件再審原告提起本件再審
    之訴，一部不合法，一部無理由，業如前述，其於110年10
    月18日所提之聲請再審㈤狀，又另追加再審被告梁家茜、梁
    愛月、梁家偉各給付7,166萬6,500元相當於租金之不當得利
    (本院卷第49頁、第59頁)及追加再審被告林香津、林弘一、
    林弘忠、林吳淑卿、許恒華、許乃文、許芷瑜、許恒源、許
    世權、林京津、林穗姬、林令嫻各給付7,166萬6,500元相當
    於租金之不當得利及追加備位聲明(本院卷第49-51頁、第57
    -59頁)，及追加再審原告賴政豪、賴玟怡、賴政威（下稱賴
    政豪等3人）(本院卷第75頁)，均核與上開規定及說明不符
    ，是上開再審追加之訴部分，並不合法，亦應予駁回。
五、綜上所述，再審原告依民事訴訟法第496 條第1 項第1 款、
    第2 款、第13款、第497 條條規定提起本件再審之訴，一部
    不合法，一部顯無理由；追加之訴為不合法，爰不經言詞辯
    論，合併逕以判決駁回之。
六、本件事證已臻明確，再審原告其餘攻擊防禦方法及所用證據
    ，經本院審酌後，認為均不足影響本判決結果，爰不逐一論
    列，併此敘明。
七、據上論結，本件再審之訴為一部不合法，一部顯無理由，追
    加之訴為不合法，爰判決如主文。
中　　華　　民　　國　　110 　年　　12　　月　　14　　日
            勞動法庭       審判長法　官  黃玉清
                                 法　官  許旭聖
                                 法　官  涂秀玲
正本係照原本作成。
如不服本判決，應於收受送達後20日內向本院提出上訴書狀，其
未表明上訴理由者，應於提出上訴後20日內向本院補提上訴理由
書（須按他造當事人之人數附繕本）。因疫情而遲誤不變期間，
得向法院聲請回復原狀。
上訴時應提出委任律師或具有律師資格之人之委任狀；委任有律
師資格者，另應附具律師資格證書及釋明委任人與受任人有民事
訴訟法第466條之1第1項但書或第2項所定關係之釋明文書影本。
如委任律師提起上訴者，應一併繳納上訴裁判費。
                                 書記官  卓佳儀 
　　　　　　　　　　　　　　　　 
中　　華　　民　　國　　110 　年　　12　　月　　14　　日